臺灣高等法院臺中分院刑事判決　　　95年度選上訴字第2128號
上　訴　人　台灣台中地方法院檢察署檢察官
上　訴　人
即　被　告　壬○○
選任辯護人　張績寶　律師
上　訴　人
即　被　告　辛○○
選任辯護人　張績寶　律師
　　　　　　張繼準　律師
上　訴　人
即　被　告　庚○○
選任辯護人　林志忠　律師
　　　　　　江燕鴻　律師
　　　　　　張繼準　律師
上列上訴人等因被告等違反公職人員選舉罷免法等案件，不服臺
灣臺中地方法院95年度訴字第1007號中華民國95年7月31 日第一
審判決（起訴案號： 臺灣臺中地方法院檢察署95年度選偵字第9
、15號），提起上訴，本院判決如下：
    主  文
上訴駁回。
    事  實
一、壬○○係臺中縣霧峰鄉第十五屆鄉長選舉之候選人，辛○○
    為壬○○之子，庚○○則為壬○○競選總部後援會總會長。
    渠三人於民國九十四年霧峰鄉長選舉期間，分別有下列違反
    公職人員選舉罷免法之行為：
  (一)壬○○明知該次霧峰鄉長候選人僅有其與戊○○二人，且其
    並未掌握確切證據可資證明戊○○有買票賄選之事實，竟意
    圖使戊○○不當選，而於九十四年十二月三日（即投票日）
    前之某日，與其他已成年不詳姓名之競選團隊成員，基於犯
    意聯絡及行為分擔，製作載有「親愛的鄉親啊～據說某位候
    選人已經開始買票了。一票＄1000、＄2000地在買，您收到
    了嗎？」等不實內容之懸賞廣告，由壬○○在該懸賞廣告上
    簽名後，交由其競選團隊成員影印張貼在霧峰鄉道路及村里
    ，以文字散布謠言之方式，影響該區選民對於戊○○品德操
    守判斷之正確性，足以生損害於戊○○。
  (二)辛○○明知其並未掌握確切證據可資證明戊○○前於擔任霧
    峰鄉長期間，有利用鄉長職權，將自己農地變更為建地，藉
    此牟利之事實，竟意圖使戊○○不當選，於九十四年十二月
    三日前十一月下旬某日，與其他已成年不詳姓名之競選團隊
    成員，基於犯意聯絡及行為分擔，製作載有「曾先生二十年
    選５次鄉長為的是什麼？他還有許多農地還沒有變建地？這
    只會讓霧峰的未來愈走愈窄」等不實內容之傳單，並由辛○○於九十四年十一月二十二日凌晨四時許，至中國時報霧峰
    辦事處，委託不知情之中國時報霧峰區派報主任黃俊義夾報
    派送七千份，以文字散布謠言之方式，影響該區選民對於戊○○品德操守判斷之正確性，足以生損害於戊○○。
  (三)庚○○明知其並未掌握確切證據可資證明戊○○有買票賄選
    之事實，竟意圖使戊○○不當選，於九十四年十二月一日上
    午十時許，在霧峰鄉○○街與民權街口公有市場前，站在宣
    傳車上，手持麥克風對不特定民眾廣播「戊○○已經開始買
    票，有的一千、有的二千，沒有拿到的趕快去跟他拿來買菜
    買魚買肉」等語，以演講傳播不實事項之方式，影響該區選
    民對於戊○○品德操守判斷之正確性，足以生損害於戊○○
    。
二、案經戊○○訴由臺灣臺中地方法院檢察署檢察官偵查起訴。
    理  由
一、訊據上訴人即被告壬○○、辛○○、庚○○均否認有何違反
    公職人員選舉罷免法之犯行。被告壬○○辯稱：伊印製懸賞
    廣告的目的是為了要端正選風，希望大家清白競選云云；被
    告辛○○辯稱：伊有將傳單委託中國時報在霧峰地區夾報派
    送沒錯，但該傳單並非伊所製作，且伊在競選總部擔任打雜
    工作，人家叫伊送伊就送，並不清楚傳單內容云云；被告庚○○則辯稱：伊是因為駐點的檢察官請伊宣導反賄選，所以
    才會在宣傳車上對大眾廣播，伊廣播內容有提及聽說有人在
    買票，但沒有說是戊○○買票云云。惟查：
  (一)被告壬○○坦承卷附之懸賞廣告為伊所製作，並有該內容載
    有「親愛的鄉親啊～據說某位候選人已經開始買票了。一票
    ＄1000、＄2000地在買，您收到了嗎？」等之懸賞廣告影本
    ，及告訴人戊○○所提該懸賞廣告被張貼在霧峰鄉道路及村
    里之照片5張附卷可稽（見偵字第1071號卷第7頁、原審卷二
    第41-43頁）。 被告壬○○雖以前詞置辯，並於原審舉證人
    徐麗蘭為證，惟依卷附選舉公報所示（見偵字第1071號卷第
    6 頁），霧峰鄉第十五屆鄉長選舉，候選人僅有被告壬○○
    與戊○○二人，上開懸賞廣告既為被告壬○○陣營所製作，
    並有被告壬○○之親筆簽名，則其上所載「某位候選人已經
    開始買票…一票＄1000、＄2000」，該「某位候選人」顯無
    係指被告壬○○之可能，而係影射另一名候選人即戊○○以
    一票新臺幣一千元或二千元之價格進行賄選。又證人徐麗蘭
    於原審審理時固曾證述：九十四年年底霧峰鄉鄉長選舉期間
    ，伊在菜市場幫壬○○發文宣的時候，聽到買菜的主婦說這
    次選舉鄉長、議員有人開始買票，伊就將此事告知壬○○競
    選總部等語。然證人徐麗蘭亦證稱其不認識那幾位主婦，無
    法將那幾位主婦的姓名、住址陳報法院，是原審及本院均無
    從傳喚該等主婦到庭接受交互詰問或訊問，以瞭解徐麗蘭是
    否確實曾聽聞渠等談論有人買票，及渠等所談論買票者究為
    何人，徐麗蘭證詞之真實性如何，無從檢驗。況縱認徐麗蘭
    所述為真，惟其所聽聞之內容係「本次選舉鄉長、議員有人
    開始買票」，並非「本次選舉戊○○開始買票」，且該等坊
    間傳真之真實性如何，是否屬於謠言，有待查證，被告壬○○未為任何查證動作，逕散布前述懸賞廣告影射戊○○買票
    ，自難謂其主觀上無使戊○○不當選之意圖。本院審理時，
    被告復聲請傳喚證人己○○、丁○○就被告壬○○參選時，
    地方上確有多起賄選傳言一情作證。其中證人己○○證稱：
    九十四年三合一選舉前二、三星期，伊在霧峰有聽到賄選傳
    聞，是在路邊攤吃午餐時，旁邊有一桌用餐者在談論戊○○
    發放一千元之事，隔二、三天後，伊有將此事告知壬○○，
    不記得當時壬○○有何反應云云（本院卷二第5-7頁）。 證
    人丁○○則證稱：伊在市場旁開童裝店，選舉期間曾聽聞一
    些來店裡的太太在說戊○○有在賄選，有人收到一千元、二
    千元，伊有打電話到壬○○競選總部，請裡面的人將此事轉
    達給壬○○云云（本院卷二第13頁）。然查，證人己○○、
    丁○○均無法明確提供賄選傳聞消息之來源者姓名等資料以
    供本院傳證、對質，所述是否真實已難輕信！況依證人己○○、丁○○前揭所述，渠等既為戊○○賄選傳聞消息之提供
    者，且證人己○○又稱此次選舉被告壬○○請其製作選舉看
    板，另證人丁○○亦稱壬○○為其舅舅，顯然彼此熟識，被
    告壬○○於偵查、原審階段，若要澄清此事，找尋證人己○○、丁○○到庭作證並無困難，然其在偵查、原審均未請求
    傳喚證人己○○、丁○○作證，亦有違情之處，上開證人所
    述尚難以遽採而為有利於被告之認定。
  (二)被告辛○○坦稱將上開傳單，委託中國時報霧峰區派報主任
    黃俊義夾報派送七千份之事實，並經證人黃俊義於偵查中具
    結證述：伊為中國時報派報主任，負責霧峰地區，該文宣是
    壬○○的兒子辛○○委託中國時報夾報派送等語（見偵字第
    1071號卷第23頁），及證人即黃俊義之小姨子紀春妙於偵查
    中具結證稱：該傳單是九十四年十一月二十二日凌晨四點多
    發報前，辛○○拿到霧峰鄉○○路一一六一號中國時報派報
    中心霧峰辦事處委託當日夾報派送，辛○○總共拿七千份傳
    單過來，因為沒有付款，所以伊請辛○○在傳單上簽名等語
    （見偵字第1071號卷第38、39頁）明確，復有印有「曾先生
    二十年選５次鄉長為的是什麼？他還有許多農地還沒有變建
    地？這只會讓霧峰的未來愈走愈窄」等內容，其上並有「11
    /22 7000（未收）」之註記及被告辛○○簽名之傳單在卷可
    憑（見偵字第1071號卷第26頁）。被告辛○○雖以前詞置辯
    ，惟該傳單既為被告辛○○親自交付中國時報人員夾報派送
    ，又係單張彩色印刷，內容醒目，上開內容且列在傳單最上
    方，則其對於傳單上之內容，自無不知之理！又該傳單上所
    載「曾先生二十年選５次鄉長為的是什麼？他還有許多農地
    還沒有變建地？」等，雖係疑問句，然綜合前後之文義觀之
    ，已足使人產生戊○○前於擔任鄉長任內，有利用職權，將
    自己農地變為建地之紀錄，其本次參選，係為達繼續將自己
    農地變為建地目的之不良印象。而經原審依被告辛○○之聲
    請調閱相關土地之土地謄本、地籍圖及福新路之開闢計畫等
    ，均未能從中發現戊○○確有利用職權將自己農地變更地目
    為建地之事實，被告辛○○就此亦未舉證以實其說，則其此
    部分所辯，即非可採。
  (三)被告庚○○之上開犯罪事實，除已據其坦稱有於上開時、地
    ，手持麥克風對不特定民眾廣播之事實外，並有下列積極證
    據足資佐憑：
    1.證人即在場目擊者曾瑞芳於原審審理時具結證述：戊○○
      是伊大哥，九十四年十二月一日上午十點左右，伊大嫂楊
      淑鄉要去霧峰公有市場拜票，叫伊一塊去，伊陪大嫂走到
      菜市場門口的時候，伊先去買家裡的魚肉，聽到賣菜買菜
      的人在議論有宣傳車說戊○○在買票，伊也聽到宣傳車的
      聲音，但是不清楚，於是伊循著聲音去找，就看到及聽到
      庚○○站在宣傳車上，拿著麥克風說：「戊○○已經在買
      票，一票一千、二千，沒有拿到的人可以趕快去拿，拿來
      買魚買肉買菜」，伊聽到後很生氣，認為庚○○的行為對
      選情有很大的影響，庚○○是現行犯，應該要制止，就翻
      到宣傳車上，把庚○○拿著麥克風的手拉過來，告訴他說
      ：「楊先生，你身為調解委員，知法犯法，這個事情要澄
      清，要道歉」，庚○○說這些都是他聽人家說的，然後就
      把麥克風一丟，人就離開宣傳車，伊跟著庚○○想要找他
      理論，發現他一路奔跑回到他家等語（見原審卷二第11、
      12頁）。
    2.證人即在場目擊者余坤泉於原審審理時亦具結證稱：九十
      四年十二月一日上午十點左右，伊到霧峰菜市場買菜，在
      民權街與民主街口，伊看到庚○○拿著麥克風站在壬○○
      的宣傳車上講話，剛開始是推銷壬○○的好處，然後說戊○○會取締市場，後來庚○○又說：「戊○○已經開始買
      票，有的地方一千，有的地方二千，如果沒有拿到的，要
      去拿來買菜買魚買肉」，伊聽到庚○○說這些話，就告訴
      庚○○說：「你亂說，他何時買票，你說謊」，這時庚○○停下來，然後對伊說：「余代表，我跟你道歉，我也是
      聽人家說的」，接著伊打電話給總部，告訴總部邱枝賢秘
      書這件事情，再走到附近的霧峰派出所告訴副主管說：「
      庚○○在菜市場亂講話，違反選罷法」，副主管說伊不是
      候選人，不能提出告訴，之後伊離開派出所回到市場，看
      到曾瑞芳跳上車，用二手握著庚○○的手，把麥克風朝向
      他自己，對著庚○○說：「楊委員你自己身為調解委員，
      怎麼可以知法犯法」，庚○○說：「我也是聽人家說的」
      ，然後庚○○就離開宣傳車走回家等語（見原審卷二第16
      -20頁）。
    3.證人楊淑鄉於原審審理時具結證述：戊○○是伊先生，九
      十四年十二月一日上午九點，伊跟曾瑞芳從競選總部出發
      ，沿中正路拜票，後來曾瑞芳說要去市場買東西就先離開
      ，將近十點的時候，伊接到市場的人打電話，叫伊趕快過
      去，說庚○○在宣傳車上宣傳，緊接著競選總部的邱枝賢
      也打電話給伊，說庚○○在市場宣傳，要伊趕快過去。伊
      從中正路走了二、三分鐘，到庚○○的宣傳車旁，那時庚○○還站在宣傳車上說：「戊○○已經開始在買票，一票
      一千、二千，沒有拿到的人趕快去拿」，然後伊看到曾瑞
      芳很生氣地跳上宣傳車說：「你怎麼可以亂講話」，當時
      伊站在宣傳車下面找庚○○理論，庚○○說：「不然我向
      妳道歉」，又說；「我已經向妳道歉了，不然怎樣」，當
      時曾瑞芳跟庚○○在搶麥克風，後來曾瑞芳下車，庚○○
      隨後也下車等語（見原審卷二第22頁）。
    4.證人即霧峰派出所副所長劉銘德於原審審理時具結證稱：
      九十四年十二月一日早上，余坤泉進入派出所說：「庚○○在市場口說有人買票，你要不要辦」，伊告訴余坤泉：
      「好，我們會辦」，然後馬上交代值班員警通知線上巡邏
      之員警吳頌馨去現場處理，伊又問余坤泉代表哪個候選人
      ，余坤泉說是「阿昌仔」，伊告訴余坤泉說：「你要留下
      來，我要詳細瞭解」，但是余坤泉沒有留下來馬上就離開
      。後來吳頌馨回來說戊○○競選總部的人要到法院提出告
      訴，意思是不要警方介入辦理，所以就沒有繼續追查下去
      等語（見原審卷二第70-74頁）。
    5.證人吳頌馨於原審審理時具結證述：九十四年十二月一日
      上午十點到十二點伊值巡邏勤務，值班員警以無線電呼叫
      說民主街與民權街有糾紛，要伊前往處理，伊到現場後，
      並沒有看到什麼，就回派出所問值班員警是何人報案，值
      班員警說是鄉民代表余坤泉報案，伊打電話給余坤泉，問
      是什麼樣的糾紛，余坤泉說庚○○在市場那邊攻擊戊○○
      陣營，伊請余坤泉到派出所來，但他不來，後來伊到戊○○競選總部找余坤泉，余坤泉說庚○○是在菜市場講戊○○陣營已經開始買票，伊問余坤泉要不要到派出所製作筆
      錄，余坤泉說要問戊○○的意見，後來他們決定自己到法
      院提出告訴，當天伊還有去查訪民主街與民權街口設攤的
      攤販當時發生什麼糾紛，只記得攤販說是選舉糾紛，詳細
      內容已經不太記得等語（見原審卷二第76、77頁）。
  (四)被告庚○○雖以前詞置辯，並於原審舉證人李明忠為證，惟
    其前揭以演講傳播戊○○買票之犯行，業據證人曾瑞芳、余
    坤泉、楊淑鄉證述在卷，經核該等證人對於案發經過所述相
    互吻合，且被告庚○○於原審亦自承案發當時該等證人確實
    在場，併參酌余坤泉於當天上午，前往霧峰派出所，向副所
    長劉銘德表示庚○○在市場口說人買票，促請劉銘德依法辦
    理之行為，亦經證人劉銘德、吳頌馨證述屬實，足見上開證
    人所述應與事實相符。至證人即宣傳車駕駛李明忠於原審審
    理時雖曾證述：庚○○沒有說戊○○買票，庚○○是說三合
    一選舉，有人買票云云，然其亦證稱當時在車內吹冷氣、喝
    水，沒有注意聽庚○○在講什麼，現在已不太記得他在菜市
    場講什麼，李明忠當初既未留意被告庚○○之廣播內容，則
    其於事發逾半年後之原審審理中所述庚○○沒有說戊○○買
    票云云，顯屬附和被告庚○○之詞，自難執為有利被告庚○○之認定。本院審理時，被告庚○○雖又聲請傳喚證人癸○○、丙○○、乙○○以證實其當時在廣播車上，並未直言告
    訴人戊○○買票賄選之事。除其中證人乙○○就其所證僅在
    約二至三分鐘之短暫路程中聽聞被告庚○○在廣播車上敘說
    壬○○擔任鄉長期間之施政成政佳績，要選民投他一票，並
    未聽到庚○○買票部分之廣播內容等情（本院卷二第11、12
    頁），足見證人乙○○僅係片段聽聞廣播內容，其既未在庚○○廣播語及買票部分之內容時在場聽聞，所證自不足為有
    利於被告庚○○之認定外。其餘兩位證人，其中證人癸○○
    雖證稱當時其在場聽聞庚○○說：三合一選舉大家很吃緊，
    有人在買票，如果有收到買票的錢可以拿到菜市場，買菜、
    買魚、買肉，並未聽到庚○○說戊○○買票的事情云云（本
    院卷二第7-9頁）； 另位證人丙○○雖亦證稱：庚○○當時
    沒有說買票的事情，他說如果有人拿到一千、二千元的錢，
    拿到菜市場去買魚、買肉回家吃，並未指明是誰云云（本院
    卷二第9-11頁）。然被告庚○○於原審供稱當時伊在宣傳車
    廣播時，余坤泉在車下，曾瑞芳在車上搶伊的麥克風等語（
    原審卷二第14頁正面）。而證人癸○○、丙○○均稱其等在
    場時，並未看到余坤泉、曾瑞芳與庚○○發生衝突云云。足
    見證人癸○○、丙○○若非當天根本未在場，而臨訟串證為
    虛偽陳述，即係因在現場僅短短數分鐘，並未全程聽聞，自
    難以其片段聽聞而證全貌，所證或不足採或難為有利於被告
    庚○○之認定。
  (五)本案事證已臻明確，被告三人所辯均係事後卸責之詞，不足
    採信。證人黃俊義、紀春妙於偵查中之陳述，並無不當取供
    之情形，且經具結而陳述，足以擔保其證言之可信性，並無
    顯有不可信之情況，依刑事訴訟法第159條之1第2 項規定，
    得為證據，具有證據能力。被告三人犯行堪以認定，自應依
    法論科。
二、按公職人員選舉競選期間，意圖使某候選人不當選，以文字
    、圖畫、錄音、錄影、演講或他法，散布謠言或傳播不實之
    事，足以生損害於該候選人之名譽時，雖同時符合刑法第三
    百十條第一項或第二項之誹謗罪，與公職人員選舉罷免法第
    九十二條之意圖使候選人不當選散布虛構事實罪之犯罪構成
    要件，因係法規之錯綜關係，致一個犯罪行為，同時有數符
    合該犯罪構成要件之法條可以適用，應依法規競合法理，擇
    一適用公職人員選舉罷免法第九十二條規定論處（最高法院
    九十一年度台上字第四三八號判決意旨參照）。本件被告三
    人基於使戊○○不當選之意圖，分別以文字散布謠言或以演
    講傳播不實之事，影響霧峰鄉選民對於戊○○品德操守判斷
    之正確性，足以生損害於戊○○，核渠等所為，均係犯公職
    人員選舉罷免法第九十二條之罪，被告三人之行為雖同時符
    合刑法誹謗罪之構成要件，惟參照前開說明，應依法規競合
    之法理優先適用公職人員選舉罷免法第九十二條規定，而不
    再論以刑法第三百十條之罪。被告壬○○、辛○○就事實欄
    一之(一)、(二)犯行，分別與其他姓名年籍不詳已成年之競選團
    隊成員，有犯意聯絡及行為分擔，各為共同正犯。被告辛○○利用不知情之中國時報霧峰區派報主任黃俊義夾報派送七
    千份傳單，為間接正犯。原審因而適用公職人員選舉罷免法
    第九十二條、第九十八條第三項，刑法第二條第一項前段、
    第十一條、第二十八條、（修正前）第四十一條第一項前段
    ，（修正前）罰金罰鍰提高標準條例第二條，現行法規所定
    貨幣單位折算新臺幣條例第二條等規定（據上論結法條漏引
    刑法第三十七條第二項〈關於褫奪公權期間部分之規定，並
    未修正，自無新舊法比較問題〉，應予補充）。並審酌被告
    三人為達勝選目的，分別以文字散布謠言或以演講傳播不實
    之事攻訐其他候選人，破壞選舉風氣，且犯罪後均矢口否認
    犯行，顯然欠缺悔悟改過之具體表現，惟其中被告辛○○僅
    參與將傳單委託中國時報夾報派送之行為，情節較輕等一切
    情狀，依序量處被告壬○○、辛○○、庚○○有期徒刑六月
    、四月、六月，並均諭知以銀元三百元即新台幣九百元折算
    一日為易科罰金之折算標準，及依法宣告被告壬○○、庚○○各褫奪公權三年，被告辛○○褫奪公權二年。暨敘明我國
    刑法業於九十四年二月二日經總統修正公布，並自九十五年
    七月一日施行，其中刑法第二十八條雖作文字修正，但對於
    本件被告壬○○、辛○○分別與不詳姓名已成年共犯間所犯
    公職人員選舉罷免法第九十二條之罪，刑法第二十八條之修
    正內容，對於被告壬○○、辛○○無「有利或不利」之影響
    ，應無適用修正後刑法第二條第一項之規定比較新舊法適用
    之問題；及刑法第四十一條亦經修正（按：修正後之該條第
    一項規定為：「犯最重本刑為五年以下有期徒刑以下之刑之
    罪，而受六個月以下有期徒刑或拘役之宣告者，得以新臺幣
    一千元、二千元或三千元折算一日，易科罰金。但確因不執
    行所宣告之刑，難收矯正之效，或難以維持法秩序者，不在
    此限」。修正前之該條第一項規定則為：「犯最重本刑為五
    年以下有期徒刑以下之刑之罪，而受六個月以下有期徒刑或
    拘役之宣告，因身體、教育、職業、家庭之關係或其他正當
    事由，執行顯有困難者，得以一元以上三元以下折算一日，
    易科罰金。但確因不執行所宣告之刑，難收矯正之效，或難
    以維持法秩序者，不在此限」），且被告行為後，罰金罰鍰
    提高標準條例第二條業已刪除，而刑法第四十一條第一項前
    段關於易科罰金之折算標準已由舊法之銀元一百元、二百元
    、三百元修正為新台幣一千元、二千元、三千元，因屬科刑
    規範事項之變更，其折算標準為裁判時所應諭知，自有就新
    舊法規定比較之必要。本件之折算標準，經比較新舊法結果
    ，以此次修正前之規定較為有利於被告，自應適用修正前刑
    法第四十一條第一項前段、修正前罰金罰鍰提高標準條例第
    二條之規定，諭知以銀元三百元即新台幣九百元折算一日為
    易科罰金之折算標準。並說明被告三人行為後，公職人員選
    舉罷免法雖亦經修正施行，然有關本件應適用之第九十二條
    及第九十八條規定部分，並未有所變更，此部分即無比較新
    舊法之問題。核原判決認事用法均無違誤，量刑亦稱妥適，
    檢察官上訴意旨以原審量刑過輕，被告三人上訴意旨仍執陳
    詞否認犯罪，指摘原判決不當，均無理由，應予駁回。
三、告訴人戊○○對於上開傳單其中第二、三、四項標題「為了
    我們下一代」、「農民內心在滴血」、「說得到要做得到」
    等部分傳單內容，認亦屬犯罪事實，而請求本院一併認定（
    按：此部分未經起訴）。經查：(一)其中第二項標題「為了我
    們下一代」，傳單上記載內容為：「黑白講，是錯誤的亂象
    。94年歲入34900萬，歲出34300萬，僅結餘600萬。 阿嬤講
    ：每月營養費有三千元可領。聰明的阿公講：咱們不要被騙
    了。全鄉70歲以上老人約4280位，一個月需1284萬，一年需
    15408萬。 咱們真可憐，債留子孫、信用破產、污染下一代
    的心靈」。經查，上開傳單所載「全鄉70歲以上老人」與選
    舉公報上候選人戊○○所提政見第十三項內容：「低收入戶
    ：(一)子女教育費及午餐費全額補助。(二)七十歲以上老人營養
    費每人月發三千元」（本院卷一第120頁）， 雖有差異。然
    查，霧峰鄉於94年度70歲以上之老人共計4296人，有台中縣
    霧峰鄉公所95年11月8日霧鄉社字第0950022073 號函在卷可
    稽（本院卷一第155頁）； 另霧峰鄉於94年度70歲以上老人
    屬低收入戶者僅22人，此亦有霧峰鄉公所95年11月15日霧鄉
    社字第0950022604號函可考（本院卷一第193頁）。 而選舉
    政見之訴求對象通常具有普及性，俾能獲得多數選民迴響，
    認同其政見，投票予該候選人而獲得勝選，此乃選舉之常態
    ，而以極少數特定族群為政見訴求對象，反屬少見。加以告
    訴人戊○○所提政見第十三項，其低收入戶之字句緊接者為
    「子女教育費及午餐費全額補助」，之後使用句點，才有「
    七十歲以上老人營養費每人月發三千元」之內容，在文字鋪
    陳上亦容易使人誤看。基此，上開傳單誤認戊○○係以全鄉
    七十歲以上老人為發放營養費三千元之對象，尚非不合情理
    。而霧峰鄉94年度歲入決算金額為000000000元， 歲出決算
    金額為000000000元，此有上開95年11月8日函文及所附台中
    縣霧峰鄉總決算書影本可憑（ 本院卷一第155-157頁），即
    便以傳單上所載結餘600萬元以言， 均無從或不足以支應傳
    單上所誤認人數達四千二百餘人之七十歲以上老人每月3000
    元之營養費支出，是該傳單因而有上載內容，應係基於誤認
    下對於告訴人政見所為適當評論，尚難認有虛捏之誹謗故意
    。(二)次查，第三項標題「農民內心在滴血」，傳單上記載內
    容為：「作秀不是專長，作秀更不是美德。爆料偏差誰負責
    ？香米滯銷農民慘！霧峰益全香米稻穗變色，未經農業、環
    保專家採樣化驗鑑定前，為了個人選舉作秀，新聞媒體大肆
    報導，全鄉栽種面積約700 公頃的益全香米，一夕之間信用
    、收益嚴重受損，全鄉農民損失慘重，無語問蒼天」。查，
    關於此部分，選任辯護人業已提出94.11.4台灣時報12 版報
    導影本為憑，其中報導內提及「戊○○表示，這批疑遭污染
    的益全稻米已無法食用‧‧‧」等詞，該則報導並將戊○○
    攝於稻田內之照片附於其上，並於照片上以大於報導文字之
    字體附加「污染稻米」等字（本院卷一第121頁）。 因益全
    香米為霧峰鄉重要作物，該香米稻殼變色之原因，是否遭污
    染而無法食用，若未經專業人員調查並採樣鑑定，難以遽下
    結論，告訴人並非此領域之專業人員，則被告辛○○與傳單
    之製作者秉於上開報導內容，認告訴人此舉有損農民權益，
    而為上開言論，應屬對公共利益之事為適當之評論。(三)又查
    ，第四項標題「說得到要做得到」，傳單上記載內容為：「
    ‧‧‧忠誠在哪裡？國民黨～親民黨～國民黨～民進黨～‧
    ‧‧黨‧‧‧黨‧‧‧最後什麼黨」。查， 戊○○於68年6
    月1日申請加入中國國民黨，於89年5月2 日因違紀撤銷黨籍
    ，又於94年4月15日申請回復黨籍，94年12 月間因違紀參選
    霧峰鄉鄉長選舉，主動到會退黨並繳回黨證，此有中國國民
    黨台中縣委員會九十五年十月三日證明書一份在卷可稽（本
    院卷一第129頁）；另戊○○於90年3月29日加入親民黨為黨
    員，亦有親民黨函一份在卷可佐（本院卷二第65頁）；而戊○○又曾於該次選舉時在台中縣縣長候選人邱太三霧峰後援
    會‧縣議員候選人林裕競選總部成立大會上站台，此有照
    片一份在卷可憑（本院卷一第130頁）。 上開傳單內容核屬
    對於戊○○參與政黨活動之情形有所描述及評論。以上三項
    均難認被告辛○○有故意虛捏之誹謗故意或散布謠言、傳播
    不實之事之情事，自難以公職人員選舉罷免法第九十二條或
    刑法第三百十條第二項加重誹謗等罪相繩，併予敘明。
據上論結，應依刑事訴訟法第三百六十八條，判決如主文。
本案經檢察官甲○○到庭執行職務。
中　　華　　民　　國　　96　　年　　1 　　月　　25　　日
            刑事第四庭    審判長法　官  洪  耀  宗
                                法　官  陳  欣  安
                                法　官  江  德  千
上列正本證明與原本無異。
如不服本判決應於收受送達後十日內向本院提出上訴書狀，其未
敘述上訴之理由者並得於提起上訴後十日內向本院補提理由書 (
均須按他造當事人之人數附繕本)。
                                 書記官  吳  麗  琴
中　　華　　民　　國　　96　　年　　1 　　月　　30　　日
【附錄論罪科刑法條】
公職人員選舉罷免法第九十二條
意圖使候選人當選或不當選，以文字、圖畫、錄音、錄影、演講
或他法，散布謠言或傳播不實之事，足以生損害於公眾或他人者
，處五年以下有期徒刑。
